【裁判字號】    99,訴,1049
【裁判日期】    990623
【裁判案由】    菸酒管理法
【裁判全文】
臺北高等行政法院判決
                                      99年度訴字第1049號
                                      99年6月9日辯論終結
原      告  鑫囍企業股份有限公司
代  表  人  甲○○
被      告  花蓮縣政府
代  表  人  乙○○○○○○
訴訟代理人  丙○○
            丁○○
上列當事人間菸酒管理法事件，原告不服財政部中華民國98年12
月8 日臺財訴字第09800550430 號( 案號：第09803371號) 訴願
決定，提起行政訴訟，本院判決如下：
    主  文
原告之訴駁回。
訴訟費用由原告負擔。
    事實及理由
一、事實概要：屏東縣政府於98年5 月4 日在轄境內內查獲原告
    所產製之「鑫囍米酒」（瓶身標示酒精度：20度，容量：0.
    6 公升，裝瓶日期：97年12月15日），經送請該府所屬衛生
    局( 下稱屏東縣衛生局) 檢驗結果所含酒精成分為22.05%，
    因與該酒品容器標示酒精成分不符，乃移請被告處理。案經
    被告將原告同批產製上開米酒另送請臺灣檢驗科技股份有限
    公司（下稱臺灣檢驗公司）檢驗結果，酒精度為20.8% ，超
    過容許誤差範圍0.5 度，認原告違反菸酒管理法第33條及酒
    類標示管理辦法第6 條等規定屬實，乃依菸酒管理法第54條
    第1 項規定，以98年9 月1 日府財酒字第0980145329號裁處
    書( 即原處分) 處原告罰鍰新台幣（下同）100,000 元，並
    命原告於收到裁處書翌日起30日內回收補正。原告不服，提
    起訴願經決定駁回後，遂提起本件行政訴訟。
二、本件原告主張：
    (一)原告是只有2 名員工的小工廠，為維持工廠運作，多年來
      皆嚴格把關品質，深知惟有品質及信譽才是永續經營之道
      。原告亦不恥不守商譽、偷工減料之無質廠商，原告所求
      即是精益求精之做事態度。本案在屏東檢驗所檢測之酒精
      濃度為22.05%，然在臺北的SGS 檢驗出來的酒精濃度卻是
      20.8% ，此2 個同為國家級的檢測機關竟有將近2%的誤差
      ，遠超過菸酒管理法所容許0.5 度誤差範圍。惟此批受檢
      測的貨物，在廠內自行檢測的結果酒精濃度為20.2% ，尚
      在容許的誤差範圍內才將此批貨出場販賣。故原告所訴求
      者為，檢測的誤差範圍如此之高，欠缺合理公信的標準，
      單憑這樣的理由就否定掉原告多年來最講究的品質信念，
      原告實感不服，檢測之機制亦令原告無所適從。
    (二)又依菸酒稅法相關之規定，基於業務所需，應有相當之注
      意，自應依規定於酒品容器上正確標示酒精成分，不得有
      不實或使人誤信之情事。此批貨物於廠內自行檢驗結果是
      20.2度，原告已盡相當之注意義務，實難謂原告有過失等
      情。並聲明求為判決撤銷訴願決定及原處分。
三、被告則以：
    (一)查原告所產製之系爭米酒，經屏東縣政府查獲送請檢驗所
      含酒精成分為22.05%，與該酒品容器標示酒精成分不符，
      復經被告檢樣另送臺灣檢驗公司檢驗結果，酒精度為20.8
      % ，超過容許誤差範圍0.5 度，涉嫌酒精成分標示不實，
      有屏東縣政府衛生局98年5 月27日檢驗報告、臺灣檢驗公
      司98年7 月27日測試報告及原告之訪談筆錄等資料附案佐
      證，原告違反菸酒管理法第33條、酒類標示管理辦法第6
      條之違章情事，洵堪認定，被告乃依菸酒管理法第54條及
      菸酒查緝及檢舉案件處理作業要點第45點規定，處以罰鍰
      100,000 元，並責原告於收到裁處書翌日起30日內回收補
      正，依法有據。
    (二)又原告為從事酒品製造業務，對於菸酒管理法相關規定，
      應有相當之注意，器材也應注意校對以確保酒品品質，始
      得銷售。系爭酒品經屏東縣政府衛生局及臺灣檢驗公司檢
      驗，其酒精度分別為22.05%及20.8% ，且檢驗結果誤差值
      皆超過法定容許誤差範圍0.5 度，顯見原告產製酒品品質
      不一，未盡相當之注意，縱非故意，亦難謂無過失等語，
      資為抗辯。並聲明求為判決駁回原告之訴。
四、本院判斷如下：
    (一)按菸酒管理法第4 條第2 項規定：「本法所稱酒精成分，
      指攝氏檢溫器20度時，原容量中含有乙醇之容量百分比而
      言。」第33條第1 項、第4 項規定：「酒經包裝出售者，
      製造業者或進口業者應於直接接觸酒之容器上標示下列事
      項：一、品牌名稱。二、產品種類。三、酒精成分。四、
      進口酒之原產地。五、製造業者名稱及地址……六、容量
      。七、酒精成分在7%以下之酒，應加註有效日期或裝瓶日
      期。標示裝瓶日期者，應加註有效期限。八、『飲酒過量
      ，有害健康』或其他警語。九、其他經中央主管機關公告
      之標示事項。」、「酒之容器與其外包裝之標示及說明書
      ，不得有不實或使人誤信之情事，…」第54條第1 項規定
      ：「菸酒製造業者或進口業者違反第32條、第33條或第34
      條之標示規定而為製造或進口行為者，按查獲次數每次處
      新臺幣10萬元以上50萬元以下罰鍰，並通知其限期回收補
      正；屆期不遵行者，由主管機關停止其製造或進口6 個月
      至1 年，並沒入違規之菸酒。」酒類標示管理辦法第1 條
      規定：「本辦法依菸酒管理法（以下簡稱本法）第33條第
      4 項規定訂定之；…」同辦法第6 條規定：「酒類之酒精
      成分指依比重測定法，於攝氏檢溫器20度時，原容量中含
      有乙醇之容量百分比，即100 毫升飲料酒中含酒精之毫升
      數，其單位以度、% 、% vol 或%by volume  標示，並以
      單一數字為之。前項酒精成分容許誤差範圍為0.5 度。」
      又「屬涉及不實或使人誤信之情形，第1 次查獲者，處以
      新臺幣10萬元罰鍰，第2 次查獲者，處以新臺幣30萬元罰
      鍰，第3 次以後查獲者，處以新臺幣50萬元之罰鍰。」菸
      酒查緝及檢舉案件處理作業要點第45點第7 款第2 目亦有
      明定。
    (二)經查，原告所產製之系爭「鑫囍米酒」（瓶身標示酒精度
      ：20度，容量：0.6 公升，裝瓶日期：97年12月15日），
      經屏東縣政府查獲送請所屬衛生局依行政院衛生署92年7
      月23日署授食字第0929214397號公告「酒類中乙醇之檢驗
      方法」檢驗結果，其酒精成分為22.05%，核與該酒品容器
      標示酒精成分不符，已逾0.5 度法定容許誤差範圍。嗣被
      告依原告申請，將原告確認屬同批裝瓶而未開封之「鑫囍
      米酒」，於98年7 月16日再送請台灣檢驗公司之超微量工
      業安全實驗室檢驗，經該實驗室依行政院衛生署92年7 月
      23日署授食字第0929214397號公告「酒類中乙醇之檢驗方
      法」之「比重計」檢測結果，其酒精度為20.8% ，仍超過
      容許誤差範圍0.5 度等情，為原告所不爭，並有屏東縣政
      府查獲經原告確認為該公司產製「鑫囍米酒」之酒品照片
      、該府98年6 月22日屏府財金字第09801461851 號函及所
      屬衛生局98年5 月27日檢驗報告、上開實驗室98年7 月27
      日測試報告、原告委託其總經理陳秉達於98年5 月5 日及
      98年7 月8 日之訪談筆錄附原處分卷可稽，足徵原告產製
      系爭米酒之酒精成分確與該酒品容器之標示不符，洵堪認
      定。
    (三)又查，屏東縣衛生局及台灣檢驗公司之上開實驗室對於系
      爭米酒採取之檢驗方法，均符合酒類標示管理法及行政院
      衛生署公告「酒類中乙醇之檢驗方法」之規定，已詳如上
      述，核其檢驗報告及結果自當有其正確性。再者，上開檢
      驗機構因使用檢測儀器之精密度不同；加以同一批裝瓶出
      廠之系爭米酒，亦可能分屬廠內不同生產線或釀造流程等
      因素，致上開檢驗機構就同一批裝瓶出廠之各別酒瓶採樣
      檢驗之酒精度有些許差異，亦在所難免。況原告就其主張
      系爭米酒於裝瓶出廠前，經原告自行檢測結果酒精濃度為
      20.2% ，並未逾0.5 度之容許誤差範圍，且被告每年派員
      前來抽查亦均符合規定云云，均未提出具體證據以為證明
      ，亦無法證明原告此次被查獲之系爭米酒，與被告派員至
      原告工廠抽查合格之米酒係同一批產製裝瓶之米酒，原告
      執詞指摘屏東縣衛生局與上開實驗室之檢驗結果不足採，
      主張系爭米酒所含酒精成分並無標示不符云云，委無憑採
      。
    (四)末查，原告係實際從事酒品製造之廠商，基於業務所需及
      其專業能力，對於前揭法律規定酒精成分應與酒品容器之
      標示相符，應有相當之認識，並負有高度之注意義務，惟
      怠於善盡注意義務，致發生本件酒品容器標示不實之情事
      ，縱非故意，仍難卸免過失之責，依法自應處罰。從而，
      被告以原告違反菸酒管理法第33條及酒類標示管理辦法第
      6 條之規定，經第一次查獲，依菸酒管理法第54條第1 項
      及菸酒查緝及檢舉案件處理作業要點第45點第7 款第2 目
      之規定，以原處分對原告處以罰鍰100,000 元，並命原告
      於收到裁處書翌日起30日內回收補正，洵屬有據，亦無裁
      量怠惰、裁量逾越或裁量濫用之違法情事，自屬合法。
五、綜上所述，原告之主張，均無足採。原處分於法並無違誤，
    訴願決定予以維持，亦無不合。原告仍執前詞，訴請撤銷，
    為無理由，應予駁回。
六、據上論結，本件原告之訴為無理由，依行政訴訟法第98條第
    1項前段，判決如主文。
中    華    民    國    99    年     6    月   23     日
                    臺北高等行政法院第二庭
                              審判長法  官  徐瑞晃
                                    法  官  蔡紹良
                                    法  官  蕭惠芳
上為正本係照原本作成。
如不服本判決，應於送達後20日內，向本院提出上訴狀並表明上
訴理由，如於本判決宣示後送達前提起上訴者，應於判決送達後
20日內補提上訴理由書（須按他造人數附繕本）。
中    華    民    國    99    年     6    月   23     日
                                    書記官  李淑貞

司法院資訊處製作；財團法人民間司法改革基金會備份。
